---
title: "Forecast Harga Beras"
author: "Muhammad Faris Hisyam"
date: "26 Agustus 2020"
output: 
  html_document: 
    theme: cosmo
    highlight: espresso
    toc: true
    toc_float: true
    fig_width: 9
    fig_height: 7
    df_print: paged
    code_folding: hide
---
```{r, echo= FALSE, warning=FALSE, message= FALSE}
library(dplyr)
library(tidyr)
library(stringr)
library(zoo)
library(lubridate)
library(ggplot2)
library(anytime)
library(forecast)
library(TSstudio)
library(MLmetrics)
library(reactable)
library(TSstudio)
```

# Introduction {.tabset}
## Project Background
```{r, echo=FALSE, warning=FALSE, message= FALSE}
beras_2019 <- read.csv("2019.csv") %>% 
  rename("2019-01" = Januari,
         "2019-02" = Februari,
         "2019-03" = Maret,
         "2019-04" = April,
         "2019-05" = Mei,
         "2019-06" = Juni,
         "2019-07" = Juli,
         "2019-08" = Agustus,
         "2019-09" = September,
         "2019-10" = Oktober,
         "2019-11" = November,
         "2019-12" = Desember) %>% 
  select(-Tahunan)


beras_2018 <- read.csv("2018.csv") %>% 
  rename("2018-01" = Januari,
         "2018-02" = Februari,
         "2018-03" = Maret,
         "2018-04" = April,
         "2018-05" = Mei,
         "2018-06" = Juni,
         "2018-07" = Juli,
         "2018-08" = Agustus,
         "2018-09" = September,
         "2018-10" = Oktober,
         "2018-11" = November,
         "2018-12" = Desember) %>% 
  select(-Tahunan)


beras_2017 <- read.csv("2017.csv") %>% 
  rename("2017-01" = Januari,
         "2017-02" = Februari,
         "2017-03" = Maret,
         "2017-04" = April,
         "2017-05" = Mei,
         "2017-06" = Juni,
         "2017-07" = Juli,
         "2017-08" = Agustus,
         "2017-09" = September,
         "2017-10" = Oktober,
         "2017-11" = November,
         "2017-12" = Desember) %>% 
  select(-Tahunan)


beras_2016 <- read.csv("2016.csv") %>% 
  rename("2016-01" = Januari,
         "2016-02" = Februari,
         "2016-03" = Maret,
         "2016-04" = April,
         "2016-05" = Mei,
         "2016-06" = Juni,
         "2016-07" = Juli,
         "2016-08" = Agustus,
         "2016-09" = September,
         "2016-10" = Oktober,
         "2016-11" = November,
         "2016-12" = Desember) %>% 
  select(-Tahunan)


beras_2015 <- read.csv("2015.csv") %>% 
  rename("2015-01" = Januari,
         "2015-02" = Februari,
         "2015-03" = Maret,
         "2015-04" = April,
         "2015-05" = Mei,
         "2015-06" = Juni,
         "2015-07" = Juli,
         "2015-08" = Agustus,
         "2015-09" = September,
         "2015-10" = Oktober,
         "2015-11" = November,
         "2015-12" = Desember) %>% 
  select(-Tahunan)


beras_2014 <- read.csv("2014.csv") %>% 
  rename("2014-01" = Januari,
         "2014-02" = Februari,
         "2014-03" = Maret,
         "2014-04" = April,
         "2014-05" = Mei,
         "2014-06" = Juni,
         "2014-07" = Juli,
         "2014-08" = Agustus,
         "2014-09" = September,
         "2014-10" = Oktober,
         "2014-11" = November,
         "2014-12" = Desember) %>% 
  select(-Tahunan)


beras_2013 <- read.csv("2013.csv") %>% 
  rename("2013-01" = Januari,
         "2013-02" = Februari,
         "2013-03" = Maret,
         "2013-04" = April,
         "2013-05" = Mei,
         "2013-06" = Juni,
         "2013-07" = Juli,
         "2013-08" = Agustus,
         "2013-09" = September,
         "2013-10" = Oktober,
         "2013-11" = November,
         "2013-12" = Desember) %>% 
  select(-Tahunan)


beras_2012 <- read.csv("2012.csv") %>% 
  rename("2012-01" = Januari,
         "2012-02" = Februari,
         "2012-03" = Maret,
         "2012-04" = April,
         "2012-05" = Mei,
         "2012-06" = Juni,
         "2012-07" = Juli,
         "2012-08" = Agustus,
         "2012-09" = September,
         "2012-10" = Oktober,
         "2012-11" = November,
         "2012-12" = Desember) %>% 
  select(-Tahunan)


beras_2011 <- read.csv("2011.csv") %>% 
  rename("2011-01" = Januari,
         "2011-02" = Februari,
         "2011-03" = Maret,
         "2011-04" = April,
         "2011-05" = Mei,
         "2011-06" = Juni,
         "2011-07" = Juli,
         "2011-08" = Agustus,
         "2011-09" = September,
         "2011-10" = Oktober,
         "2011-11" = November,
         "2011-12" = Desember) %>% 
  select(-Tahunan)


beras_2010 <- read.csv("2010.csv") %>% 
  rename("2010-01" = Januari,
         "2010-02" = Februari,
         "2010-03" = Maret,
         "2010-04" = April,
         "2010-05" = Mei,
         "2010-06" = Juni,
         "2010-07" = Juli,
         "2010-08" = Agustus,
         "2010-09" = September,
         "2010-10" = Oktober,
         "2010-11" = November,
         "2010-12" = Desember) %>% 
  select(-Tahunan)


beras <- beras_2010 %>% 
  left_join(beras_2011) %>% 
  left_join(beras_2012) %>% 
  left_join(beras_2013) %>% 
  left_join(beras_2014) %>% 
  left_join(beras_2015) %>% 
  left_join(beras_2016) %>% 
  left_join(beras_2017) %>% 
  left_join(beras_2018) %>% 
  left_join(beras_2019)

beras <- beras %>% 
  select(-X) %>% 
  gather(key = Monthly, value = Price)

beras$Price <- gsub(pattern = " ", replacement = "", x = beras$Price)

beras <- beras %>% 
  mutate(Monthly = anydate(Monthly),
         Monthly = ymd(Monthly),
         Price = as.numeric(Price))
```
Beras adalah salah satu bahan makanan pokok di beberapa negara Asia, terutama Indonesia. Setiap hari masyarakat Indonesia pasti mengkonsumsi nasi setidaknya satu kali per hari. Harga beras pun selalu di pantau oleh [Badan Pusat Statistik (BPS) Indonesia](bps.go.id) yang datanya dapat di lihat dan diambil untuk dianalisis. Data yang digunakan disini pun diambil dari website BPS mengenai [Rata-rata Harga Beras di Tingkat Perdagangan Besar (Grosir) Indonesia, 2010-2020](https://bps.go.id/indicator/20/295/1/rata-rata-harga-beras-di-tingkat-perdagangan-besar-grosir-indonesia.html). Harga beras pada data ini sudah di rata - rata untuk wilayah Indonesia.
```{r, echo= FALSE}
beras %>% 
  ggplot(aes(x = Monthly, y = Price)) +
  geom_line() +
  labs(title = "Pergerakan Harga Beras Tahun 2010 - 2019",
       x = "Tahun",
       y = "Harga") +
  theme_minimal() +
  theme(plot.title = element_text(hjust = 0.5))
```
Apabila kita melihat dari data, harga beras di Indonesia dari data historis tahun 2010 - 2019 memiliki tren yang naik terus setiap tahunnya. Dibawah ini adalah pergerakan harga beras yang sudah dihitung rata - rata pertahunnya dan dihitung juga selisih harga beras dari tahun ketahun dalam persen di dalam kolom `Change` dimana kenaikan yang paling besar ada pada tahun 2015 dengan kenaikan harga 13.25%. 

```{r, echo=FALSE, message=FALSE}
beras %>% 
  mutate(Year = year(Monthly)) %>% 
  group_by(Year) %>% 
  summarise(Price_Mean = round(mean(Price), digits = 0)) %>% 
  ungroup() %>%
  mutate(Change = (Price_Mean - lag(Price_Mean))/lag(Price_Mean)*100)
```

Forecasting data dilakukan untuk mengetahui harga beras untuk tahun 2020. Hasil dari forecast dapat digunakan oleh penjual dan pembeli beras dalam melakukan prediksi harga beras. Penjual dapat melakukan perencanaan stock penjualan, sedangkan pembeli dapat menghitung pengeluaran dana beras untuk tahun 2020.

## Exploratory Data
Data yang akan digunakan memiliki interval waktu perbulan dari tahun 2010 - 2019.
```{r}
beras
```
  * `Monthly` : Date per bulan
  * `Price`   : Rata - rata harga beras di Indonesia
Data diatas adalah hasil menggabungkan data historis harga beras dari tahun 2010 - 2019 menggunakan `left_join()`.

Sebelum data digunakan untuk analisis lebih lanjut, cek terlebih dahulu data `Monthly`nya apakah ada yang terlewat atau tidak. 
```{r}
Month_Check <- seq(min(beras$Monthly), max(beras$Monthly), by = "month")
Month_Check[!Month_Check %in% beras$Monthly]
```
Setelah dilakukan pengecekan ternyata data `Monthly` tidak ada yang terlewat dan sudah lengkap.

Pengecekan keseluruhan data juga dilakukan untuk menghindari adanya data yang NA.
```{r}
colSums(is.na(beras))
```
Tidak ditemukan adanya data yang kosong atau NA.


Karena kita menggunakan data timeseries, tren dan seasonal harus di cek juga. Ubah data menjadi objek timeseries terlebih dahulu menggunakan fungsi `ts()` dengan frekuensi 12 untuk data bulanan.
```{r}
beras_ts <- ts(beras$Price, frequency = 12)
beras_ts
```

Tren dan seasonal dapat dilihat dengan menggunakan fungsi `decompose()`
```{r}
beras_ts %>% 
  decompose() %>% 
  autoplot()
```
Terlihat bahwa tren dan seasonal ada pada data yang digunakan. Tren yang didapat sudah smooth tanpa pola dan sudah dapat dikatakan baik. Seasonal juga sudah tertangkap dan dapat di uji lagi nanti saat menghitung error dari pemodelan.

# Modeling

Berdasarkan data yang memiliki Tren dan Seasonal, kita dapat menggunakan beberapa metode dalam melakukan forecast, Triple Exponential Smoothing / Holt Winters , auto.arima, Seasonal ARIMA dan STLM

**Cross Validation**

Sebelum membuat model, data harrus dibagi menjadi 2 bagian, data untuk training model, validasi model dan testing model. data training akan mencakup data beras dari tahun 2010 - 2018. data validasi model akan mencakup data 2019 dan data testing akan melakukan forecasting untuk tahun 2020.
```{r}
# Validation mengabil 12 data terakhir
beras_val <- beras_ts %>% 
  tail(12)

# Train mengambil semua data kecuali data Val
beras_train <- head(beras_ts, length(beras_ts) - length(beras_val))

beras_test <- 12 # Test = 12 untuk melakukan forecast 12 bulan kedepan
```
## ETS
Pada model ETS ini, akan digunakan Holt Winters / Triple Exponential Smoothing model dimana data memmiliki seasonal, trend dan error.
```{r}
beras_ets <- ets(y = beras_train, model = "ZZZ")
beras_ets
```
```{r}
beras_ets_frcst <- forecast(beras_ets, h = 12)
```

```{r}
plot_forecast(forecast_obj = beras_ets_frcst)
```

```{r, fig.width=12, fig.height=9}
beras_ts %>% 
  autoplot() +
  autolayer(beras_ets_frcst$fitted) +
  autolayer(beras_ets_frcst$mean)
```

```{r}
error_ets <- MAPE(y_pred = beras_ets_frcst$mean, y_true = beras_val)*100
error_ets
```
MAPE didapat 0.5% dan sudah dapat dianggap kecil errornya
```{r}
beras_val
beras_ets_frcst$mean
```
## ARIMA
Pada ARIMA model, akan digunakan 2 pemodelan, dengan `auto.arima()` dan `ARIMA(p,d,q)(P,D,Q)[m]` atau Seasonal ARIMA.

### Auto ARIMA
Pada auto arima, model akan mencari (p,d,q)(P,D,Q)[m] yang optimal, jadi tidak perlu mmencari secara manual, akan tetapi masih bisa di tuning secara manual dengan mencari nilai - nilai tersebut.
```{r}
beras_autoarima <- auto.arima(beras_train)
beras_autoarima
```
Hasil dari `auto.arima()` didapatkan:
 - p = 1
 - d = 1
 - q = 0
 - P = 2
 - D = 0
 - Q = 0
 - m = 12

```{r}
beras_autoarima_frcst <- forecast(beras_autoarima, h = 12)
```
```{r}
plot_forecast(beras_autoarima_frcst)
```

```{r, fig.width=12, fig.height=9}
beras_ts %>% 
  autoplot() +
  autolayer(beras_autoarima_frcst$fitted) +
  autolayer(beras_autoarima_frcst$mean)
```

```{r}
error_autoarima <- MAPE(y_pred = beras_autoarima_frcst$mean, y_true = beras_val)*100
error_autoarima
```
MAPE didapat sekitar 2% dimana lebih besar dari hasil model ets errornya
```{r}
beras_autoarima_frcst$mean
beras_val
```

### SARIMA
Menentukan `d` dengan menggunakan ADF test dan KPSS test untuk menentukan data stationer atau tidak, dimana pada ADF test p-value < 0.05 dan pada KPsS test p-value > 0.05
```{r}
library(tseries)
adf.test(beras_ts)
```
```{r}
kpss.test(beras_ts)
```
Dari hasil test diatass, data masih belum stationer, terlihat juga dari hasil `decompose()` bahwa data memiliki trend dan seasonality. perelu dilakukan `diff()` untuk membuat data stationer.
```{r}
beras_diff <- beras_ts %>% 
  diff(lag = 12) %>% #menghilangkan seasonal perbulan
  diff(lag = 1)      #menghilangkan trend
adf.test(beras_diff)
kpss.test(beras_diff)
```
Setelah dilakukan differencing 1x, data sudah stationer. maka d = 1 dan D = 12

Menentukan `p dan q` menggunakan PACF untuk `p` dan ACF untuk `q`
```{r}
tsdisplay(beras_diff)
```
PACF(p) = cut off setelah 1, 2, 7, 11, 21, maka p dapat diisi dengan angka terssebut
PACF(P) = tidak ada cutoff pada kelipatan lag 12 maka P = 0

ACF(q) = cut off setelah 1, 4, 11, 12, 15, 21, 24, 32, 33, 36 maka q dapat diisi dengan angka tersebut
ACF(Q) = ada cutoff pada kelipataan lag = 12 sebanyak 1x maka Q = 1

Menggunakan angka yang mendekati hasil `auto.arima()`
```{r}
beras_sarima <- Arima(y = beras_train, order = c(11, 1, 11), seasonal = list(order = c(0, 1, 1), period = 12))
beras_sarima
```
```{r}
beras_sarima_frcst <- forecast(beras_sarima, h = 12)
```
```{r}
plot_forecast(forecast_obj = beras_sarima_frcst)
```


```{r, fig.width=12, fig.height=9}
beras_ts %>% 
  autoplot() +
  autolayer(beras_sarima_frcst$fitted) +
  autolayer(beras_sarima_frcst$mean)
```

```{r}
error_sarima <- MAPE(y_pred = beras_sarima_frcst$mean, beras_val)*100
error_sarima
```
Angka MAPE sebesar 0.9885 % adalah hasil Tuning dengan mengubah nilai `p` dan `q` berdasarkan hasil PACF dan ACF, dimana didapatkan nilai yang memiliki error terkecil mmenggunakan p = 11 dan q = 11
```{r}
beras_sarima_frcst$mean
beras_val
```
## STLM

Pada metode STLM, method yang digunakan adalah ets dan arima. Disini akan langsung diambil yang memiliki error terkecil saja.

```{r}
beras_stlm <- stlm(y = beras_train, method = "ets")
beras_stlm
```

```{r}
beras_stlm_frcst <- forecast(beras_stlm, h = 12)
```

```{r}
plot_forecast(beras_stlm_frcst)
```


```{r, fig.width=12, fig.height=9}
beras_ts %>% 
  autoplot() +
  autolayer(beras_stlm_frcst$fitted) +
  autolayer(beras_stlm_frcst$mean)
```

```{r}
error_stlm <- MAPE(y_pred = beras_stlm_frcst$mean, y_true = beras_val)*100
error_stlm
```
Dengan menggunakan model stlm method ets, didapatkan MAPE sebesar 0.6%, sudah dicoba juga dengan menggunakan method arima, akan tetapi hasil MAPE 2%.

```{r}
beras_stlm_frcst$mean
beras_val
```

## Error

Untuk mempermudah membandingkan error dari hasil model diatas, error akan diperrlihatkan menggunakan tabel

```{r}
error <- data.frame("Model" = c("ETS", "AutoArima", "SARIMA", "STLM"), "MAPE" = c(error_ets, error_autoarima, error_sarima, error_stlm))
error
```

Dapat dilihat dari tabel, bahwa model ETS - Triple Exponential Smoothing yang memiliki MAPE terkecil, angka MAPE pun sudah terbilang kecil dengan menggunakan metode - metode diatas. Oleh karena itu untuk melakukan forecasting akan digunakan model ETS.

# Forecasting
Setelah pembuatan model selesai, selanjutnya akan dilakukan forecast untuk tahun 2020 dengan menggunakan model ets karena MAPE yang didapatkan paling kecil, yaitu 0.5311425 %
data yang digunakan adalah data full, bukan data train
```{r}
beras_model <- ets(beras_ts, model = "ZZZ")
beras_model
```

lalu di forecast dengan h = `beras_test` untuk tahun 2020
```{r}
beras_forecast <- forecast(beras_model, h = beras_test)
```

```{r}
plot_forecast(beras_forecast)
```

```{r, fig.width=12, fig.height=9}

```


```{r, fig.width=12, fig.height=9}
beras_ts %>% 
  autoplot() +
  autolayer(beras_forecast$fitted) +
  autolayer(beras_forecast$mean) +
  theme_minimal()
```

```{r}
beras_forecast$mean
```

# Conclusion

Hasil dari forecast menunjukan bahwa pada tahun 2020 harga beras sebagai berikut :

 - Januari   2020 : Rp. 12,317
 - Februari  2020 : Rp. 12,316
 - Maret     2020 : Rp. 12,225
 - April     2020 : Rp. 12,019
 - Mei       2020 : Rp. 11,952
 - Juni      2020 : Rp. 11,971
 - Juli      2020 : Rp. 12,029
 - Agustus   2020 : Rp. 12,062
 - September 2020 : Rp. 12,069
 - Oktober   2020 : Rp. 12,083
 - November  2020 : Rp. 12,124
 - Desember  2020 : Rp. 12,230
 
Harga beras termurah menurut forecast ada pada bulan Mei 2020

Harga beras termahal menurut forecast ada pada bulan Januari 2020